【裁判字號】    98,訴,2057
【裁判日期】    990504
【裁判案由】    違反毒品危害防制條例
【裁判全文】
臺灣彰化地方法院刑事判決              98年度訴字第2057號
公  訴  人  臺灣彰化地方法院檢察署檢察官
被      告  乙○○
選任辯護人  蔡嘉容律師
被      告  甲○○
上  一  人
選任辯護人  劉豐綸律師
上列被告因違反毒品危害防制條例案件，經檢察官提起公訴（98
年度偵字第3517號），本院判決如下：
    主  文
乙○○共同製造第二級毒品，處有期徒刑捌年陸月。扣案如附表
編號四所示之第二級毒品沒收銷燬之；扣案如附表編號一所示之
物均沒收。
甲○○無罪。
    犯罪事實
一、乙○○得知其友人甲○○知悉如何製造第二級毒品甲基安非
    他命，竟與綽號「董仔」、「阿龍」、「猴子」等姓名年籍
    不詳之成年男子，基於製造第二級毒品甲基安非他命之犯意
    聯絡，逼迫無犯意聯絡之甲○○參與製造甲基安非他命後，
    於民國98年3 月27日13時許，在乙○○位在彰化縣員林鎮○
    ○街惠來廣場之租屋處，由甲○○開列出製毒所需之器具及
    原料，由「董仔」及「阿龍」提供購買製毒器具所需之資金
    約新臺幣3 萬元予乙○○及甲○○，再於翌日（28日）20時
    許起，由乙○○及甲○○同至彰化縣社頭鄉之天平化學儀器
    行、臺中市○○路之某化學儀器行等處購得蒸餾瓶、回流裝
    置等器具，另由「阿龍」自不詳處所，購買製毒所需之原料
    交付乙○○及甲○○。待製毒器具及原料備齊後，由乙○○
    負責看管並監督甲○○製造毒品，甲○○即自98年4 月5 日
    起，在乙○○位在彰化縣大村鄉過溝村過溝三巷51號住處，
    以苯乙酸為原料，及醋酸酐、醋酸鈉等試劑反應生成苯丙酮
    中間產物，再加入甲基甲醯胺試劑（已於製造過程用罄而未
    扣案）反應生成甲基安非他命之方式，製成約10毫升之濃縮
    液態甲基安非他命，甲○○為避免警方查獲，將使其因受逼
    迫製毒不得已向檢警揭露上情之事曝光，而遭乙○○等人報
    復，便將製成之甲基安非他命放入眼藥水瓶中帶回家中藏放
    。嗣經警循線於98年4 月13日11時30分許，在彰化縣大村鄉
    過溝三巷51號，經乙○○同意，緊急搜索該處，扣得「阿龍
    」所有供製造毒品所用如附表編號1 所示之物，另扣得乙○
    ○所有與製造毒品無關之如附表編號2 所示之物，乙○○之
    女友洪瑜玲、乙○○不詳友人所有如附表編號3 所示之物。
    甲○○於警方調查中亦將其帶回家中藏放之濃縮液態甲基安
    非他命提出供警方查扣。扣案物經送內政部警政署刑事警察
    局鑑定，於前揭甲○○提出之濃縮液態甲基安非他命（即警
    方現場編號60號之白色塑膠瓶1 瓶內之液體，編為附表編號
    4 ）1 瓶內，驗得第二級毒品甲基安非他命成分。
二、案經彰化縣警察局員林分局報告臺灣彰化地方法院檢察署檢
    察官偵查起訴。
    理  由
壹、證據能力之審酌：
    本件所引證據，公訴人、被告及辯護人均不爭執證據能力，
    亦無違法取得或其他不得做為證據之事由，均有證據能力，
    合先敘明。
貳、有罪部分：
一、訊據被告乙○○固坦承與被告甲○○一同前往購買製毒器具
    ，並在上開地點由被告甲○○製作毒品，其向被告甲○○學
    習等事實，惟矢口否認前揭犯行，辯稱：其不會製造毒品，
    是跟被告甲○○學習，並無看管被告甲○○或強迫被告甲○
    ○製毒，且甲○○實際上並不清楚如何製毒，本件所扣得之
    物品亦無法做出安非他命，本件屬於不能犯云云，惟查：
  (一)證人即被告甲○○因遭被告乙○○及「阿龍」威脅為渠等製
    作甲基安非他命，乃於98年3 月27日至彰化縣警察局員林分
    局報案，經警方及檢察官訊問後，檢察官同意被告甲○○適
    用證人保護法之規定，嗣被告甲○○遭被告乙○○控制行動
    ，兩人共同前往化學儀器行購買製毒設備，並自「阿龍」處
    取得原料後，即以前揭方式製作甲基安非他命，「阿龍」上
    面還有1 個金主「董仔」，於警方搜索時，被告甲○○擔心
    一旦查獲毒品，被告乙○○將被判刑，但其因事前通風報信
    而無罪釋放，將遭到被告乙○○等人報復，故將製成之液態
    甲基安非他命放入眼藥水瓶帶回家中藏放，因警方勸說始再
    提出由警方查扣，本件製毒之方式即如同犯罪事實欄所示，
    確實有使用甲基甲醯胺，因甲基甲醯胺係違禁藥物，所取得
    之數量很少，在製作過程中已經用盡等情，業據證人即被告
    甲○○於警詢、偵訊及本院審理中證述明確（見偵卷第6 頁
    至第12頁、第21頁至第28頁、第73頁至第74頁、本院卷第64
    頁背面至第67頁背面）。核與證人即被告乙○○之同居女友
    洪瑜玲於偵查中證稱：被告乙○○、甲○○、「阿龍」及「
    猴子」等人均參與製造甲基安非他命，被告乙○○有向被告
    甲○○學習製毒等語相符（見偵卷第32頁背面、第40頁）。
    另由通訊監察譯文觀之，被告乙○○、甲○○曾與其他共犯
    聯絡製毒進度，準備製毒器具及原料，並提及製毒過程有惡
    臭等（見警卷第27頁至第38頁）。此外，並有如犯罪事實欄
    所示扣案之物品可資佐證，而扣案物品已可供製造第二級毒
    品甲基安非他命所用，扣案物中現場編號60號之疑似液態安
    非他命1 罐亦驗出第二級毒品甲基安非他命之成分，亦有內
    政部警政署刑事警察局刑鑑字第0980056289號鑑定書、警署
    刑偵字第0980014056號函、刑鑑字第0980135086號函在卷可
    稽（分見偵卷第61頁、第64頁、第84頁），佐以被告乙○○
    於偵查中亦供述渠等共謀製造甲基安非他命，由「阿龍」負
    責出錢及買材料，「阿龍」都由「猴子」打電話給伊詢問製
    毒進度，毒品製成後預計由「阿龍」拿去出售等事實（見偵
    卷第41頁背面至第42頁），足證被告乙○○與「董仔」、「
    阿龍」、「猴子」等人間確有製造第二級毒品之犯意聯絡及
    行為分擔，並已製成第二級毒品甲基安非他命。
  (二)被告乙○○雖辯稱扣案之物品並無甲基甲醯胺或甲醯胺，無
    法做出第二級毒品，被告甲○○不會製造毒品，實際上本件
    並未製造出第二級毒品，應屬不能未遂云云。然據文獻記載
    ，學理上可以苯乙酸為原料，及醋酸酐、醋酸鈉等試劑可反
    應生成苯丙酮中間產物，再加入甲醯胺等試劑反應可生成安
    非他命，或以甲基甲醯胺取代甲醯胺，可製造甲基安非他命
    等情，有內政部警政署刑事警察局警署刑偵字第0980014056
    號函可資參照（見偵卷第64頁），與被告甲○○所述之製毒
    方式大致相符，僅被告甲○○所述之方式較為詳細而已，難
    認被告甲○○不具備製造第二級毒品之能力。又本件製造毒
    品過程中曾使用甲基甲醯胺，但已於過程中用罄，本件有製
    造出甲基安非他命等情，業據證人即被告甲○○於偵訊及本
    院審理中證述明確（見偵卷第27頁、第73頁、第74頁、本院
    卷第66頁至第67頁），且本案扣案物中編號60之濃縮液態甲
    基安非他命即為製造之成品，並驗出甲基安非他命之成分，
    編號30之甲胺中則驗出甲醯胺之成分，亦有內政部警政署刑
    事警察局刑鑑字第0980056289號鑑定書存卷可查（見偵卷第
    62頁），足見被告等人確實已取得甲基甲醯胺及甲醯胺，並
    以此製造出第二級毒品甲基安非他命，被告乙○○前揭辯解
    ，尚難採信。
  (三)綜上所述，本案事證明確，被告乙○○犯行應堪認定。
二、查毒品危害防制條例第4 條，業經於98年5 月20日修正公佈
    ，按法規之制定與法規之修正，如有特定生效日之必要者，
    依中央法規標準法第14條或第20條第２項準用第14條之規定
    ，應分別特定其施行日期。法規制定或前次修正，基於特殊
    因素所特定之施行日期，並不適用於日後修正或再修正之條
    文。法律之制定或修正，若未明定施行日期者，中央法規標
    準法雖未規定應自何時生效，然法律既經制定或修正並經總
    統公佈，自應依一般原則，自公佈日起算至第三日起發生效
    力，從而新修正之條文既未明定施行日期，應於98年5 月22
    日生效施行。次按行為後法律有變更時，適用行為時之法律
    ，但行為後之法律有利於行為人時，適用最有利於行為人之
    法律，刑法第2 條第1 項定有明文。修正後毒品危害防制條
    例第4 條第2 項規定：「製造、運輸、販賣第二級毒品者，
    處無期徒刑或七年以上有期徒刑，得併科新臺幣一千萬元以
    下罰金。」而修正前同條例第4 條第2 項係規定：「製造、
    運輸、販賣第二級毒品者，處無期徒刑或七年以上有期徒刑
    ，得併科新臺幣七百萬元以下罰金。」經比較新舊法結果，
    該條項修正後之規定並未較有利於被告。本案應適用修正前
    毒品危害防制條例第4 條第2 項之規定，較有利於被告。
三、核被告乙○○所為，係犯修正前毒品危害防制條例第4 條第
    2 項之製造第二級毒品罪。被告乙○○與綽號「董仔」、「
    阿龍」、「猴子」等人間，就上開製造第二級毒品甲基安非
    他命之犯行，有犯意聯絡及行為分擔，為共同正犯。被告乙
    ○○等人利用無犯意聯絡被告甲○○犯罪，為間接正犯。被
    告乙○○製造甲基安非他命後，復進而持有，持有之低度行
    為應為製造之高度行為所吸收，不另論罪。爰審酌被告乙○
    ○為謀取不法利益，無視於國家對於杜絕毒品犯罪之禁令，
    惡性非輕，且本件製造第二級毒品甲基安非他命之設備齊全
    ，規模頗具，製造之第二級毒品甲基安非他命成品、半成品
    如為他人所施用，將嚴重損害他人之身心健康，並使毒品益
    形氾濫，不僅危害他人之身心健康，亦嚴重殘害國本，惟念
    被告乙○○於本案中非居主導地位等一切情狀，量處如主文
    所示之刑。扣案之如附表編號4所示之物為第二級毒品甲基
    安非他命，應依毒品危害防制條例第18條第1項前段規定沒
    銷燬之。扣案如附表編號1所示之物為共犯「阿龍」所有，
    且係供犯製造第二級毒品罪所用之物，應依毒品危害防制條
    例第19條第1項規定宣告沒收。至附表編號2所示之物與本件
    犯行無關，附表編號3所示之物並非本案被告或共犯所有，
    業據被告乙○○及證人洪瑜玲陳述明確（見本院卷第67頁、
    第69頁背面、警卷第14頁背面），均不諭知沒收，附此敘明
    。
參、無罪部分：
一、公訴意旨略以：被告甲○○與綽號「董仔」、「阿龍」、「
    猴子」及被告乙○○等人，基於製造第二級毒品之犯意聯絡
    ，以如犯罪事實欄所示之方式製造第二級毒品，因認被告甲
    ○○所為涉犯毒品危害防制條例第4 條第2 項之製造第二級
    毒品罪等語。
二、按犯罪事實應依證據認定之，無證據不得認定其犯罪事實，
    刑事訴訟法第154 條第2 項定有明文。再按認定犯罪事實所
    憑之證據，雖不以直接證據為限，間接證據亦包括在內，然
    無論直接證據或間接證據，其為訴訟上之證明，須於通常一
    般之人均不致有所懷疑，而得確信其為真實之程度者，始得
    據為有罪之認定，倘其證明尚未達此一程度，而有合理之懷
    疑存在而無從使事實審法院得有罪之確信時，即應由法院為
    諭知被告無罪之判決，此觀最高法院76年台上字第4986號判
    例自明。而檢察官認被告涉犯前開罪嫌，無非係以被告甲○
    ○之自白，證人洪瑜玲、證人即被告乙○○之證詞，及扣案
    物品、通訊監察譯文、現場照片、內政部刑事警察局刑鑑字
    第0980056289號鑑定書、警署刑偵字第0980014056號函、刑
    鑑字第0980135086號函，為其論據。
三、訊據被告甲○○固坦承曾於前揭時地製造第二級毒品之事實
    ，然堅詞否認有何製造第二級毒品之犯意，並辯稱：其係遭
    「阿龍」、乙○○等人強迫參與製造毒品等語。經查：被告
    甲○○係遭被告乙○○、「阿龍」等人以毆打、恐嚇之方式
    強迫參與製造毒品，其立刻向警方報案，檢察官訊問後並准
    予適用證人保護法之規定，嗣後其遭被告乙○○控制行動參
    與製毒等情，業據被告甲○○於警詢及偵訊中陳述明確，且
    被告甲○○早在本案查獲前之98年3 月27日即已向警方報案
    ，有被告甲○○之警詢、偵訊筆錄附卷可按（見偵卷第6頁
    至第12頁、第15頁至第17頁），核與被告乙○○於偵訊中陳
    述：「阿龍」有逼甲○○製造毒品，其負責看管甲○○，「
    阿龍」有打甲○○，甲○○不願意製造毒品，是被逼著做的
    等語相符（見偵卷第42頁），且監聽譯文中，「阿龍」曾交
    代被告乙○○要讓被告甲○○自由一點，被告甲○○要去何
    處、做何事均不要管他（見警卷第29頁），足見被告乙○○
    等人已控制被告甲○○之行動，否則被告甲○○要去何處、
    做何事本為其自由，何需「阿龍」來交代被告乙○○讓其「
    自由一點」？綜上所述，被告甲○○確係被迫參與製造第二
    級毒品，其本身並無製造第二級毒品之犯意，此外，復查無
    其他證據足證被告甲○○有起訴書所載之犯行，揆諸前揭法
    條及判例之意旨，自應為無罪之諭知。
據上論斷，應依刑事訴訟法第299 條第1 項前段、第301 條第1
項，毒品危害防制條例第4 條第2 項（修正前）、第18條第1 項
前段、第19條第1 項，刑法第11條前段、第2 條第1 項前段、第
28條，判決如主文。
本案經檢察官賴志盛到庭執行職務。
中    華    民    國    99    年    5     月    4     日
                  刑事第五庭  審判長法  官  周淡怡
                                    法  官  蔡家瑜
                                    法  官  王奕勛
以上正本證明與原本無異。
如不服本判決應於收受判決後10日內向本院提出上訴書狀，並應
敘述具體理由；其未敘述上訴理由者，應於上訴期間屆滿後20日
內向本院補提理由書（均須按他造當事人之人數附繕本）「切勿
逕送上級法院」。
中    華    民    國    99    年    5     月    4     日
                                    書記官  戴國安
附錄本案論罪科刑法條全文：
毒品危害防制條例第4條第2項(修正前)
製造、運輸、販賣第二級毒品者，處無期徒刑或七年以上有期徒
刑，得併科新臺幣七百萬元以下罰金。
附表：
┌──┬─────┬────────────────────────────┐
│編號│所有人    │扣案物品                                                │
├──┼─────┼────────────────────────────┤
│1   │「阿龍」  │電熱爐1 部、抽氣幫浦1 部、照明燈1 具、燒杯支撐架1 個、酒│
│    │          │精燈（含腳架）1 組、蒸餾管1 組、三氯乙烯1 桶、塑膠手套1 │
│    │          │包、安非他命製造過程筆記3 冊、麻黃素4 包、試紙2 盒、分裝│
│    │          │袋1 包、白鐵鍋1 個、電燈泡1 組、玻璃蒸餾管5 支、溫度計1 │
│    │          │支、玻璃量尺1 支、塑膠管1 支、玻璃攪拌器2 支、苯乙酸1 罐│
│    │          │、氫氧化鈉1 罐、醋酸鈉1 瓶、鹽酸1 瓶、醋酸1 瓶、甲胺1 瓶│
│    │          │、冰醋酸1 瓶、醋酸鈉1 瓶、苯乙酸1 瓶、液鹼（45％）1 瓶、│
│    │          │鹽酸1 瓶、氫氧化鈉1 瓶、工業酒精1 瓶、凡士林1 瓶、醋酸鈉│
│    │          │3 杯、三氫乙烯1 瓶、無水醋酸1 瓶、玻璃漏斗1 個、量杯10個│
│    │          │、塑膠瓶3 個、滷水630 毫升、不明白色結晶體3.7 公克（扣押│
│    │          │時誤認為甲基安非他命成品，惟送驗後未驗出毒品成分）、玻璃│
│    │          │蒸餾瓶內之不明物品（含瓶重98公克，扣押時誤認為係甲基安非│
│    │          │他命，惟送驗後未驗出毒品成分）。                        │
├──┼─────┼────────────────────────────┤
│2   │乙○○    │監視螢幕1 部、監視器鏡頭2 個、電腦主機1 臺、甲基安非他命│
│    │          │4 包（分別毛重0.5 公克、0.6 公克、0.3 公克及0.4 公克，供│
│    │          │乙○○施用及販賣所用）、0000000000號門號手機1 支、土造金│
│    │          │屬槍管2 枝、土造金屬槍管半成品1 枝、具阻鐵之金屬槍管2 枝│
│    │          │、金屬棒狀物2 枝、彈簧7 個、六角板手2 支及鑽頭2 支。    │
├──┼─────┼────────────────────────────┤
│3   │乙○○之不│筆記型電腦1 台（乙○○不詳友人所有）、玻璃吸食器（洪瑜玲│
│    │詳友人、洪│所有）                                                  │
│    │瑜玲      │                                                        │
├──┼─────┼────────────────────────────┤
│4   │乙○○、賴│濃縮液態甲基安非他命1 瓶                                │
│    │世得      │                                                        │
└──┴─────┴────────────────────────────┘

司法院資訊處製作；財團法人民間司法改革基金會備份。
